【裁判字號】    99,選上更(一),2
【裁判日期】    990727
【裁判案由】    違反公職人員選舉罷免法
【裁判全文】
臺灣高等法院花蓮分院刑事判決     99年度選上更(一)字第2號
上  訴  人
即  被  告  甲○○
選任辯護人  李百律師
上  訴  人
即  被  告  乙○○
選任辯護人  謝維仁律師
上列上訴人因違反公職人員選舉罷免法案件，不服臺灣臺東地方
法院中華民國98年9月4日98年度選訴字第2號第一審判決（起訴
案號：臺灣臺東地方法院檢察署98年度選偵字第1號），提起上
訴，本院判決如下：
    主  文
原判決關於甲○○及乙○○有罪部分撤銷。
甲○○、乙○○共同犯公職人員選舉罷免法第一百零二條第一項
第一款之交付賄賂罪，各處有期徒刑一年二月，併科罰金新臺幣
一百二十萬元，罰金如易服勞役以罰金總額與一年之日數比例折
算；均褫奪公權二年。
    事  實
一、甲○○係民國97年1月12日投票之中華民國第7屆立法委員臺
    東縣選舉區候選人。96年12月21日下午5時許，甲○○前往
    臺東縣鹿野鄉○○村○鄰○○路542號聖安宮管理委員會主任
    委員林俊宏之住處拜票，請求林俊宏投票支持其競選立法委
    員，並為其拉票。林俊宏乘機問甲○○與臺東縣議會議員乙
    ○○熟不熟，可不可以幫伊撥個電話問一下，伊想替聖安宮
    申請會議設備之補助款新臺幣（下同）10萬元；並向甲○○
    說如果他透過乙○○同意補助10萬元給聖安宮的話，伊也會
    允諾支持為他拉票。甲○○為取得聖安宮主任委員林俊宏及
    會員之投票支持，當場同意，即以其所有之0000000000號行
    動電話，撥給當時在其競選服務處之乙○○所使用之000000
    0000號行動電話，要求乙○○在臺東縣政府補助活動、工程
    或設備類案件之建議配額內，提供10萬元之補助款給聖安宮
    。乙○○一聽即知甲○○係有意假借補助聖安宮之名義，進
    行拉票，使聖安宮之會員投票支持他，竟與甲○○共同基於
    對於該選舉區內之團體，假借捐助名義，交付財物，使其團
    體之構成員為投票權一定行使之犯意聯絡，隨即配合甲○○
    之請求，同意提供10萬元之建議補助額度給聖安宮，期使聖
    安宮之會員投票支持甲○○。林俊宏在乙○○同意建議補助
    聖安宮10萬元後，除更加決意投票支持甲○○外，並於選舉
    投票日前，向鄰居5、6位聖安宮之會員表示，甲○○有為聖
    安宮向乙○○議員爭取10萬元的補助款，請大家投票支持甲
    ○○，該5、6位聖安宮之會員均表示同意投票支持甲○○。
    另乙○○在答應補助聖安宮後，親自聯絡林俊宏前往臺東縣
    婦女會，領取已蓋有乙○○印章之「臺東縣議員建議補助活
    動、工程或設備案件建議表」；林俊宏在該建議表上填寫補
    助聖安宮98,000元之辦公室設備後，將相關資料遞送臺東縣
    政府，臺東縣政府果依乙○○之建議，於97年1月15日核定
    補助聖安宮之桌椅等辦公室設備98,000元，由林俊宏代表聖
    安宮收受領取。
二、案經法務部調查局臺東縣調查站報請臺灣臺東地方法院檢察
    署檢察官偵查起訴。
    理  由
壹、證據能力方面
一、按被告以外之人於檢察事務官、司法警察官或司法警察調查
    中所為之陳述，與審判中不符時，其先前之陳述具有較可信
    之特別情況，且為證明犯罪事實存否所必要者，得為證據；
    刑事訴訟法第159條之2定有明文。查證人林俊宏於台東縣調
    查站調查時，明白詳細陳述：「（甲○○為你向乙○○爭取
    10萬元的經費補助，當時雙方是如何談的？）如果甲○○透
    過乙○○同意補助10萬元給聖安宮的話，那我也會允諾支持
    甲○○為他拉票。」等語；與其於原審審理時僅供陳：「（
    96年12月中旬這兩次跟甲○○見面，你有沒有要求甲○○替
    你籌措聖安宮補助的經費，做為投票給他的交換條件？）印
    象中是第三次，因為跟他比較熟了，剛好那時候我們聖安宮
    的修建快到一個階段了，剛好他來，大家在聊天的時候，我
    就請他幫個忙。」等語，就甲○○幫忙打電話給乙○○爭取
    補助款10萬元，是否為換取聖安宮構成員為投票權一定行使
    之對價，詳略不一。惟林俊宏於調查中之陳述與偵查中之陳
    述相符，復有本案之監聽譯文可佐，足見其具有較可信之特
    別情況。且其調查中之陳述，為證明被告是否確有假借補助
    名義換取選票，而成立犯罪所必要，自得為證據。
二、次按被告以外之人於偵查中向檢察官所為之陳述，除顯有不
    可信之情況者外，得為證據。刑事訴訟法第159條之1第2項
    亦有明文。查證人林俊宏、盧協昌於偵查中向檢察官所為之
    陳述，經核並無情緒不穩或受到外力干擾等在形式上顯有不
    可信之情況，依上開規定，自得為證據。
三、現行通訊保障及監察法第5條第2項前段雖規定：通訊監察書
    ，於偵查中由檢察官依司法警察機關聲請或依職權以書面記
    載第11條之事項，並敘明理由、檢附相關文件，聲請該管法
    院核發，檢察官受理申請案件，應於二小時內核復；惟上開
    規定係於96年7月11日修正公布，並自公布後5個月施行。而
    依通訊保障及監察法施行細則第35條規定，檢察官、法官、
    綜理國家情報工作機關首長於前開法修正條文施行前依法核
    發之通訊監察書，仍應依修正條文施行前之法定程序，執行
    通訊監察、報告執行情形及通知受監察人。是依修正前之通
    訊保障及監察法第5條第2項：「通訊監察書，偵查中由檢察
    官依司法警察機關聲請或依職權核發，審判中由法官依職權
    核發。」之規定，於上述修正條文生效前，偵查中之案件仍
    由檢察官核發通訊監察書，並依修正前規定執行。又偵查犯
    罪機關依法定程序監聽之錄音，應認該監聽所得之錄音光碟
    ，始屬調查犯罪所得之證據，但依據監聽錄音結果予以翻譯
    而製作之通訊監察譯文，乃該監聽錄音內容之顯示，此為學
    理上所稱之派生證據，屬於文書證據之一種。此於被告或訴
    訟關係人對其譯文之真實性發生爭執或有所懷疑時，法院固
    應依刑事訴訟法第165條之1第2項規定，勘驗該監聽之錄音
    帶，踐行調查證據之程序，以確認該錄音聲音是否為本人及
    其內容與通訊監察譯文之記載是否相符；然如被告或訴訟關
    係人對其監聽錄音之譯文真實性並不爭執，則無辨認其錄音
    聲音之調查必要性。是法院於審判期日就此踐行提示通訊監
    察譯文供當事人辨認或告以要旨，使其表示意見並為辯論者
    ，其所為之調查證據程序即為已足（最高法院96年度台上字
    第1869 號判決參照）。查被告乙○○所使用之0000000000
    號行動電話，經臺灣臺東地方法院檢察署檢察官於96年12月
    10日，依臺東縣調查站聲請，核發通訊監察書，通訊監察期
    間自96年12月10日上午10時起，至97年1月8日上午10時止，
    有96年東檢哲日聲監（續）字第000210號通訊監察書影本1
    紙在卷可稽（臺東地方法院檢察署96年度聲監續字第210號
    卷第13頁）。本件對被告乙○○之通訊監察期間，雖持續至
    通訊保障及監察法修正施行後，惟其核發時間既在修正條文
    生效之前，自仍依修正前規定執行；則前開監聽內容，並非
    無通訊監察書所為之監聽，自有證據能力。至於依據上開監
    聽內容所製作之監聽譯文，係調查人員依法定程序而取得，
    且經原審於審理時當庭播放勘驗，被告甲○○、乙○○及其
    辯護人，對於監聽內容為被告甲○○與乙○○及被告乙○○
    與證人郭清塗之對話，及對話內容與監聽譯文大致相符等情
    ，均表示無意見（原審卷第280頁），則本案監聽錄音及譯
    文，自得為證據。
四、本判決所引之文書證據，被告及辯護人於本院均表示沒有意
    見，同意有證據能力，本案審酌該等證據作成時之情況，並
    無不當，且與本案待證事實復具有相當之關聯性，以之為證
    據尚無不當，依法均應認為有證據能力。
貳、認定事實所憑之證據及理由
一、訊據被告甲○○、乙○○均矢口否認上開犯行，甲○○辯稱
    ：社團補助款的事情，是林俊宏要求我打電話給謝議員，我
    只是基於民意代表候選人的身分，純粹幫忙林俊宏聯繫乙○
    ○議員，如果連這種熱情都沒有，如何爭取選民的認同，我
    沒有賄選的意思；事後我也沒有去追蹤聖安宮有沒有收到這
    筆補助款，也沒有要求林俊宏帶我去拜訪聖安宮信徒投我一
    票云云。乙○○辯稱: 郭清塗代表於96年5、6月時，就有跟
    我要過補助款，我有答應要給，只是郭代表常常出國沒有積
    極處理，我是忘記了；到了這次選舉的時候，甲○○打電話
    給我，問我有沒有建設經費給聖安宮，因為這筆錢郭清塗以
    前有跟我要，所以我就答應了，這跟選舉沒有關係云云。
二、經查：
（一）被告甲○○係97年1月12日投票之中華民國第7屆立法委員
      臺東縣選舉區候選人有臺東縣選舉委員會98年7月10日東
      選一字第0981800634號函在卷足憑。
（二）被告甲○○於96年12月21日下午5時許，前往臺東縣鹿野
      鄉○○村○鄰○○路542號聖安宮管理委員會主任委員林俊
      宏之住處拜票，請求林俊宏投票支持其競選立法委員，並
      為其拉票時，林俊宏乘機問被告甲○○與臺東縣議會議員
      乙○○熟不熟，可不可以幫伊撥個電話問一下，伊想替聖
      安宮申請會議設備之補助款10萬元；被告甲○○當場同意
      ，即以其所有之0000000000號行動電話，撥給當時在其競
      選服務處之乙○○所使用之0000000000號行動電話，要求
      乙○○在臺東縣政府補助活動、工程或設備類案件之建議
      配額內，提供10萬元之補助款給聖安宮。被告乙○○隨即
      同意配合提供10萬元之建議補助額度給聖安宮，嗣並親自
      聯絡林俊宏前往臺東縣婦女會，領取已蓋有乙○○印章之
      「臺東縣議員建議補助活動、工程或設備案件建議表」，
      由林俊宏在該建議表上填寫補助聖安宮98,000元之辦公室
      設備，將相關資料遞送臺東縣政府；而被告乙○○為臺東
      縣議員，有建議臺東縣政府補助及捐助之權限，臺東縣政
      府在被告乙○○之建議下，於97年1月15日核定補助聖安
      宮桌椅等辦公設備98,000元等情，亦經被告甲○○、乙○
      ○分別於偵查、原審及本院審理時供陳屬實；核與證人林
      俊宏、盧協昌於偵查及原審證稱之情節相符。且有臺東縣
      議員建議補助活動、工程或設備案件建議表、經費概算表
      、臺東縣議會98年7月16日東議十六人字第0980001712號
      函及臺東縣政府98年5月27日府計捐字第0980043483號函
      在卷可稽。
（三）被告甲○○、乙○○是否共同對於該選舉區內之聖安宮，
      假借捐助名義，交付財物，使聖安宮之會員為投票權一定
      之行使？
   1、證人林俊宏於調查中供稱：「（96年11月21日甲○○為何
      會當你及郭清塗面前打電話給乙○○議員？其用意為何？
      ）當天是甲○○到我家來拜票，要我支持他參選，因為郭
      清塗曾經向乙○○申請議員補助款，但都沒有下文。所以
      當天甲○○來拜票，我才會利用這個機會要求他跟乙○○
      再爭取10萬元的補助款。甲○○為了向我及郭清塗表態，
      確實有為我們爭取經費，增加我們的信心，以達到我們為
      他拉票的目的，才會當著我們的面前撥打電話給乙○○。
      」「（甲○○為你向乙○○爭取10萬元的經費補助，當時
      雙方是如何談的？）如果甲○○透過乙○○同意補助10萬
      元給聖安宮的話，那我也會允諾支持甲○○為他拉票。」
      「（乙○○如何交付你該10萬元議員補助款？）在前述甲
      ○○與乙○○、郭清塗電話談妥同意補助10萬元給聖安宮
      之後，乙○○有再次跟我聯絡，要我跟臺東婦女會的秘書
      管秀村聯絡，她會交給我臺東縣議員建議補助的建議表…
      …。」（調查卷第13、14頁）。又於偵查中證稱：「（甲
      ○○拜票時，你有跟他提出補助款之事，且他有當場打電
      話給乙○○，對不對？）對。」「（甲○○打電話之目的
      為何？）他希望我能幫助他拉票。」「（當時甲○○幫你
      們打電話給她，他要你們幫他，對不對？）對，他是用這
      個人情來交換我們投票給他，他幫我們忙，我們就幫他的
      忙。」「（你後來請鄰居投票給甲○○，是為了回報他打
      電話幫你們爭取補助款的是嗎？）是。」「（甲○○打電
      話給乙○○，等於是要換票的條件，對不對？）對，應該
      用意是這樣。」（97年度選他字第100號偵查卷第51、52
      頁）。復於原審審理時證稱：「（你對於甲○○替你打電
      話給乙○○，你會不會很感謝他？）會，我很感謝他。」
      「（這個感謝會不會影響到你，做為你支持他、替他拉票
      的條件？）之前我就有投給他的意願，然後他又幫我，當
      然我的意願就會更高。」「（在96年12月21日甲○○到你
      住處拜票之後，你有沒有替甲○○拉票？）有。」「（你
      總共幫甲○○向多少人拉票？）只在我家附近5、6戶鄰居
      拉票，大概有10幾個人，但是答應我的沒幾個。」「（你
      所拉票的對象有多少個是聖安宮的信徒？）因為我們聖安
      宮是一戶一個會員，大概就5、6個聖安宮的信徒而已。」
      「（你在對這5、6個聖安宮的會員拉票的時候，你是怎麼
      跟他們說的？）因為我們都住隔壁，平常我們都會一起喝
      茶聊天，剛開始我是說甲○○他為人不錯，也肯替我們服
      務，幫我們爭取一些經費，之後甲○○幫我這個忙之後，
      我還是持續這樣的跟大家講。」「（你的意思是說你在對
      聖安宮那5、6位會員拉票時，你有對他們表示說甲○○有
      幫聖安宮向乙○○議員爭取到10萬元補助款的這件事？）
      有。」「（這5、6位聖安宮的會員他們當初如何表示？
      ）表示都很樂意把票投給甲○○。」等語（原審卷第168
      、177、178頁）。
   2、證人管秀村於原審審理時亦證稱:「（可不可以說明聖安
      宮這筆10萬元的補助款的經過？是誰告訴妳要怎麼處理？
      ）就是謝議員打電話給我說有這麼一件補助案件，會有人
      來拿建議表。」「（妳那邊只處理建議表？）對。」「（
      然後呢？）後來就有人來拿這個建議表。」「（是你通知
      的嗎？還是誰通知的？）不是我通知的，通常是他們要申
      請的人跟議員之間，議員會告訴我，他們自然會有人來拿
      建議表，我只是登錄，幫他們寫建議表，但是我每次都會
      經過謝議員的確認，我才會開建議表。」等語（原審卷第
      182頁）。
   3、原審於98年8月5日下午審理時，勘驗被告甲○○於96年12
      月21日下午5時14分許，以其所有之0000000000號行動電
      話，撥打給被告乙○○所使用之0000000000號行動電話之
      監聽錄音，內容如下：「許」代表甲○○；「謝」代表乙
      ○○。
      許：哈哈哈哈哈………
      謝：喂，ㄏㄟ，那個…東森的記者在這裡，問你的資料啦
          …
      許：噢噢噢…
      謝：他說他們下次會設一個專線到這裏，他們的資料會弄
          到這邊…
      許：噢..
      謝：不要接受…
      許：噢
      謝：那你現在在做什麼…(雜音多)
      許：嗯…嗯…我現在來鹿野，你明年要保留一些工…那個…
          建設經費…
      謝：要多少?
      許：給鹿野這…那個..
      謝：好啊..
      許：…永安
      謝：永安歐…啊就是林惠就他們這一村的嘛…
      許：對對對，這間…這間…
      謝：ㄏㄟ….那個潘總？那裡
      許：..聖安宮…聖安宮這裏喔。
      謝：好呀…好啊…
      許：最少要10萬…
      謝：好，沒問題
      許：沒問題齁…
      謝：你先跟他說，不然現在還有10萬元可以給他說…
      許：啊…那10萬塊是?
      謝：啊.. 不過來不及了…現在年度快結束了，還有剩一些
          錢，我就留到明年變結餘款…轉明年….
      許：噢…那就…明年年初…我就那個…我就那個了ㄏㄚˋ…
      謝：好啊好啊..
      許：最少10萬ㄏㄚˋ…
      謝：我跟你說啦，你明年齁…我明年元月份齁…等我大會開
          完…因為現在預算沒過嘛…還要再開啊…（許有插話，
          但聽不清楚）預算過了，看什麼時候我再撥給你啊..
      許：來來來…現在他們在這…
      謝：誰在那裏？….誰呀…
      許：還是那個郭代表，來來來…。
      謝：來..你叫他聽…
      （甲○○將電話交給郭清塗聽）
      郭：喂。
      謝：喂，郭代表..
      郭：大姊頭啊..
      謝：三八啦…
      郭：妳好，妳好..
      謝：你要那個…（郭插話，聽不清楚）
      郭：不要10萬啦，多10萬，多10萬元啦，齁…做一個大姊頭
          ，把你誇獎成這樣…
      謝：你要做什麼，你要做什麼，你拿那麼多也沒有用…
      郭：怎麼會沒有用，什麼爐邊要修要什麼要什麼…有的沒的
      謝：你要做什麼，要做什麼…隨時都可以給你…對不對…
      郭：對呀，對呀。
      謝：志雄是自己兄弟，他議員沒做…他的工作我替他做…他
          要是說.. （郭插話，聽不清楚）
      郭：加一些那個啦…我們要用到…
      謝：好啦，他就說10萬呀…志雄他說10萬呀…
      郭：沒有啦…我說再加10萬啦…10萬…我開口了，他開10萬
        ，我也開口了，對不對…齁…
      謝：哈哈哈，好啦，好啦，你太慢講，我今年還有剩一點錢
          ，我再辦保留，明年再用呀。
      郭：啊…現在…現在不是還有嗎?
      謝：現在有呀，你要的話我給你10萬。
      郭：今年歐?
      謝：對呀。
      郭：可以啊…今年….明年（聽不清楚）
      謝：ㄏㄚˊ... 我有保留…現在來不及了…今年剩的…今天
          己經20幾了... 來不及了….
      郭：來不及...不要緊…年初再開始嘛
      謝：好..明年呀，好呀…
      郭：這裏再加油一下
      謝：我要等到…我們預算沒過嘛…我們昨天預算沒過嘛，下
          個月還要再開呀，現在過了就馬上來撥呀
      郭：等一下等一下，許議員要跟你說話
      謝：好
      （甲○○將電話接回去）
      許：嘿..明珠。
      謝：ㄏㄟ.
      許：他現在這個…已經在動工當中快要完成..
      謝：可以呀，可以呀…今年要給他已經來不及了.. （許插
          話，聽不清楚）
      許：會來不及嗎？
      謝：今年我還有剩一些錢啦…
      許：l0萬，10萬
      謝：今天20幾了耶…
      許：有關係嗎？
      謝：今年他要我現在撥給他啊…
      許：現在撥，明天我請他下來拿那個..
      謝：好呀，找秀村拿..
      許：禮拜幾拿單…（聽不清楚）
      謝：怕來不及了，他什麼時候結束，那個案..
      許：沒有關係，他這邊這個工程建設當中…
      謝：今年的呀，今年的還有剩呀…10萬沒問題…對不對…
      許：好，那我請叫他下去拿，好嗎？
      謝：好啊，你要做就來拿呀
      許：好
      謝：跟秀村講，我叫秀村開10萬給他，要是不夠明年再開呀
      許：好
      謝：今年先拿10萬，要不然我還要辦保留，辦保留很麻煩，
          你知道嗎？
      許：對對對對對
      謝：看他是要什麼工程，寫一下10萬元撥給他，馬上送縣政
          府…
      許：好，OK
      謝：這樣比較快啦
      許：好
      謝：實際行動是最好的呀。
   4、綜合比對勾稽上開證人之證詞及監聽內容，已清楚顯現郭
      清塗雖曾向被告乙○○爭取縣議員補助款，惟無結果。林
      俊宏乃利用被告甲○○競選第七屆立法委員到其住處拜票
      之機會，要求被告甲○○跟乙○○爭取10萬元的補助款；
      同時向甲○○表明如果他透過乙○○同意補助10萬元給聖
      安宮的話，伊也會允諾支持甲○○為他拉票。而被告甲○
      ○為了達到林俊宏為其拉票的目的，即當場撥打電話給人
      在其競選服務處之乙○○，要求以議員建議補助款，補助
      聖安宮10萬元建設經費；電話中特別表示「噢…那就…明
      年年初…我就那個…我就那個了ㄏㄚˋ…」。被告乙○○
      一聽即知甲○○之要求補助聖安宮，與其競選立委有關，
      不能拖到選舉之後，隨即表示同意，嗣並聯絡林俊宏，要
      林俊宏跟其秘書管秀村拿取補助建議表，向台東縣政府提
      出申請。足見被告甲○○打電話給乙○○，要求以議員建
      議補助款，補助聖安宮10萬元建設經費，被告乙○○即予
      配合，實係基於犯意之聯絡，欲假借捐助名義，交付財物
      ，使聖安宮之構成員，投票支持甲○○，而為投票權一定
      之行使。再由證人林俊宏於取得乙○○同意建議補助聖安
      宮10萬元後，更加決意要投票支持甲○○競選立法委員，
      並在選舉投票日前，向鄰居5、6位聖安宮之會員表示，甲
      ○○有為聖安宮向乙○○議員爭取10萬元的補助款，請大
      家投票支持甲○○，該5、6位聖安宮之會員均表示很樂意
      投票支持甲○○等情觀之，益徵被告甲○○要求乙○○建
      議給予聖安宮補助款，與使聖安宮之構成員，投票支持甲
      ○○，而為投票權一定之行使間，有對價關係；不因爭取
      縣議員補助款之建議，原先係由林俊宏向被告甲○○提出
      ，而有不同。
（四）雖然乙○○建議台東縣政府補助聖安宮辦公設備，尚需經
      台東縣政府核准；惟台東縣政府辦理各類議員建議補助案
      件，於未逾法規之前提下，均尊重議員之建議，有該府99
      年6月9日府民捐字第0993022211號函在卷可參。被告乙○
      ○於本院審理時亦稱：「（是不是你們建議要補助誰就補
      助誰？）要依照規定，不然也是會被駁回。」「（這麼多
      年來，妳申請補助而被駁回的有幾件？）目前找到2件。
      」「（本件補助聖安宮的方式，依照妳以前的建議，縣政
      府會不會准？）應該都會准，如果沒有政府合法登記立案
      的補助對象，就不會准，聖安宮是合法登記的。」等語；
      已明白供述只要依照規定建議補助，即不會被駁回，聖安
      宮是合法登記的，本件補助聖安宮的方式應該會准。且被
      告乙○○先前建議補助被駁回2件之情形，係因建議補助
      之性質非屬活動，或申辦已逾活動結束後一個月以上，亦
      有被告乙○○所提出之台東縣政府96年11月12日府計捐字
      第0963036999號函及97年11月3日府計捐字第0973037426
      函稿足佐；本件聖安宮之補助無上開2件之情形，自會得
      到台東縣政府之尊重，不因聖安宮之獲得補助款已在立委
      選舉之後，而認所交付之補助款，非約使聖安宮會員為投
      票權一定行使之對價。
（五）再按96年11月7日修正公布公職人員選舉罷免法第102條第
      1項第1款（修正前第91條第1項第1款）之對選舉區內團體
      或機構賄賂罪，係考量團體或機構之構成員間有一定之凝
      聚力，倘對特定團體或特定機構賄賂，足以影響或動搖其
      構成員之投票意向，其有礙於選舉之公平與純正，不亞於
      直接賄賂有投票權人，乃對假借捐助名義，以間接迂迴方
      式，透過對特定團體或特定機構賄賂，使其構成員不行使
      投票權或為一定之行使者，課予刑事責任，防杜利益介入
      選舉，俾維護民主政治之基石。倘行為人有對特定團體或
      特定機構賄賂，使其構成員不行使投票權或為一定之行使
      之犯意，而賄賂與不行使投票權或為一定之行使間，具有
      對價關係，即可成立。所謂對價關係，除審酌行為人之主
      觀意思、行為時之客觀情狀，本於推理作用加以綜合判斷
      外，並應衡量國民之法律感情及生活經驗，評價有無逾越
      社會相當性，兼及是否足以影響或動搖團體或機構之構成
      員之投票意向等項，審慎認定之。至於行為人對特定團體
      或特定機構賄賂之財物或其他不正利益，係源於候選人或
      其他個人之私人財產，抑或取自政府之公帑；以捐助以外
      之名目支付，例如補助或提供設備、活動經費等情，其損
      及選舉之公正及純正，並無二致。查被告甲○○依證人林
      俊宏之要求，打電話請乙○○建議給予聖安宮補助款，自
      足以影響聖安宮之構成員投票支持甲○○之意向，不因該
      補助款係來自政府之公帑而有不同；縱使以建議補助之名
      目交付，同樣損及選舉之公正及純正。是本件給予聖安宮
      所謂之「補助款」，與聖安宮之構成員包括林俊宏投票支
      持甲○○間，確有對價關係存在，已勿庸疑。
（六）綜上所述，本件事證已臻明確。被告二人所辯，無非卸責
      之詞，不足採信，犯行均堪認定。
參、論罪科刑
一、核被告甲○○、乙○○所為，均係犯公職人員選舉罷免法第
    102條第1項第1款，對於該選舉區內之團體，假借捐助名義
    ，交付財物，使其團體之構成員，為投票權一定之行使罪。
    2人間有犯意聯絡與行為分擔，均為共同正犯。檢察官原起
    訴被告2人係犯修正前公職人員選舉罷免法第91條第1項第1
    款之罪，惟於原審準備程序中已當庭更正起訴法條為公職人
    員選舉罷免法第102條第1項第1款，併此敘明。
二、原審對被告等論罪科刑，固非無見。惟按被告以外之人於審
    判外之言詞或書面陳述，除法律有規定者外，不得作為證據
    ，刑事訴訟法第159條第1項定有明文。所謂法律有規定者，
    包括同法第159條之1至之5所規定傳聞證據具有證據能力之
    例外情形。故如欲採被告以外之人於審判外之言詞或書面陳
    述為證據者，必須符合法律所規定之例外情形，方得認其於
    審判外之言詞或書面陳述有證據能力，並須於判決具體說明
    其符合傳聞證據之例外情形及得心證理由，否則即有採證違
    反證據法則及判決理由不備之違誤。又被告以外之人於檢察
    事務官、司法警察官或司法警察調查中所為之陳述，若與審
    判中相符時，直接援引其於審判中之陳述，作為證明犯罪事
    實存否之證據即可，並無例外容許其先前之陳述有證據能力
    之必要；倘與審判中不符，而合於刑事訴訟法第159條之2之
    規定者，其先前之陳述即有證據能力。原審以證人林俊宏、
    盧協昌於該院審理時，已使之立於證人之地位具結陳述，且
    給予被告等詰問之機會，即認定證人林俊宏、盧協昌先前在
    調查及偵查中之陳述，得為證據；已有採證違反證據法則及
    判決理由不備之違誤。被告等上訴否認犯罪，雖無理由；惟
    原判決既有違誤，即應撤銷改判。
三、爰審酌被告甲○○為求順利當選立法委員，竟與被告乙○○
    共同假借補助聖安宮辦公設備名義，交付財物，使聖安宮之
    構成員投票支持甲○○，已嚴重危害選舉制度之公平性；及
    被告2人之智識程度、交付之賄賂尚非鉅額，暨其等犯罪後
    並無悔悟等一切情狀，分別量處如主文所示之刑，併諭知罰
    金易服勞役之折算標準。復依公職人員選舉罷免法第113條
    第3項之規定，宣告褫奪公權各2年。
四、公職人員選舉罷免法第102條第3項固規定預備或用以行求期
    約或交付之賄賂，不問屬於犯人與否沒收之；但如其賄賂已
    交付與有投票權人收受，收受者係犯刑法第143條第1項之罪
    ，其收受之賄賂應依刑法第143條第2項之規定，於其對向共
    犯所犯投票受賄罪之從刑宣告沒收之，如全部或一部不能沒
    收時，追徵其價額。此時即不得再依上開規定，對交付賄賂
    者為沒收之宣告（最高法院95年台上字第147號判決意旨參
    照）。本件被告甲○○及乙○○所交付價值98,000元之桌椅
    等辦公設備，既已由林俊宏代表聖安宮收受，自不得再依上
    開規定沒收，併此敘明。
據上論斷，應依刑事訴訟法第369條第1項前段、第364條、第299
條第1項前段，公職人員選舉罷免法第102條第1項第1款、第113
條第3項，刑法第11條前段、第28條、第42條第3項、第5項、第
37條第2項，判決如主文。
本案經檢察官丙○○到庭執行職務。
中    華    民    國    99    年    7     月    27    日
                    刑事庭審判長法  官  謝志揚
                                法  官  張健河
                                法  官  林慶煙
以上正本證明與原本無異。
如不服本判決，應於收受送達後10日內向本院提出上訴書狀，其
未敘述理由者，並得於提起上訴狀後10日內向本院補提理由書（
均須按他造當事人之人數附繕本）「切勿逕送上級法院」。
告訴人或被害人如對於本判決不服者，應具備理由請求檢察官上
訴，其上訴期間之計算係以檢察官收受判決正本之日期為準。
中    華    民    國    99    年    7     月    27    日
                                書記官  林明智
附錄    本判決論罪科刑法條：
公職人員選舉罷免法第102條
有下列行為之一者，處 1 年以上 7 年以下有期徒刑，併科新臺
幣 1 百萬元以上 1 千萬元以下罰金：
一、對於該選舉區內之團體或機構，假借捐助名義，行求期約或
    交付財物或其他不正利益，使其團體或機構之構成員，不行
    使投票權或為一定之行使。
二、以財物或其他不正利益，行求期約或交付罷免案提議人或連
    署人，使其不為提議或連署，或為一定之提議或連署。
預備犯前項之罪者，處 1 年以下有期徒刑。
預備或用以行求期約或交付之賄賂，不問屬於犯人與否，沒收之
。
公職人員選舉罷免法第113條
犯本章之罪，其他法律有較重處罰之規定者，從其規定。
辦理選舉、罷免事務人員，假借職務上之權力、機會或方法，以
故意犯本章之罪者，加重其刑至二分之一。
犯本章之罪或刑法分則第六章之妨害投票罪，宣告有期徒刑以上
之刑者，並宣告褫奪公權。

司法院資訊處製作；財團法人民間司法改革基金會備份。
